【裁判字號】    99,訴,529
【裁判日期】    991231
【裁判案由】    確認抵押權不存在等
【裁判全文】
臺灣彰化地方法院民事判決  99年度訴字第529號
原      告  陳信志
訴訟代理人  楊振芳律師
被      告  蕭永松
            蕭慧玲
訴訟代理人  王俊凱律師
上列當事人間請求確認抵押權不存在等事件，本院於中華民國99
年12月23日言詞辯論終結，茲判決如下：
  主      文
原告之訴駁回。
訴訟費用由原告負擔。
  事實及理由
一、原告起訴主張：
  (1)被告蕭永松於民國98年4月6日向原告借款新台幣（下同）50
    萬元，借款期限為1年。為擔保上開借款之清償，兩造約定
    由被告蕭永松提供其所有彰化縣社頭鄉○○段942、953地號
    土地（下稱系爭土地）為原告設定60萬元之最高限額抵押權
    。惟被告蕭永松違約未支付本息，原告即持貴院拍賣抵押物
    裁定聲請強制執行，經貴院以98司執字第36767號受理在案
    。然因系爭土地尚有被告蕭慧玲所有第一順位之本金最高限
    額抵押權300萬元（下稱系爭抵押權）存在，經二次拍賣無
    人應買後減價拍賣之最低價額不足清償系爭抵押權，因而貴
    院以無拍賣實益結案。
  (2)經查被告蕭永松向原告借款時，曾當場表示系爭抵押權乃其
    親戚為避免其持系爭土地所有權狀向他人借款，導致系爭土
    地與其他共有人間關係複雜故而為虛偽設定，其實被告間並
    無任何借貸關係存在。又原告於聲請強制執行期間曾具狀向
    法院聲請閱卷，亦未發現被告蕭慧玲有提出蕭永松向其借貸
    之債權債務關係證明文件，因此被告蕭永松與蕭慧玲間既無
    任何債權債務之關係存在，竟虛偽設定系爭抵押權，致原告
    第二順位抵押權受分配之權益受到損害，原告自得依民法第
    767條第2項準用同條第1項及第179條之規定請求被告等塗銷
    系爭抵押權設定。爰依法提起本訴，並聲明：確認被告蕭慧
    玲就被告蕭永松所有坐落彰化縣社頭鄉○○段942、953地號
    土地經彰化縣田中地政事務所96年田資字第024320號收件、
    96年5月15日登記、權利價值最高限額300萬元、權利範圍64
    分之4、128分之15，以被告蕭慧玲為權利人，被告蕭永松為
    債務人、設定義務人之抵押債權不存在；被告等應將前項抵
    押權設定登記予以塗銷；訴訟費用由被告等負擔。
二、被告則以：
    依民法第881條之1第1項之規定，並參照其立法理由及最高
    法院66年度台上字第1097號判例，最高限額抵押權得約定其
    所擔保原債權應確定之期日，是最高限額抵押權設定時，未
    必有債權，惟於實施抵押權時，有實際債權存在即可。因此
    ，最高限額抵押權之實行，亦以實行時抵押權人與抵押人之
    間確實發生之債權為斷。而原告如訴請塗銷抵押權登記，自
    應審究系爭抵押權是否存在，端視雙方有無實際收受借款而
    定，核先敘明。查本件被告蕭慧玲、蕭永松間確有借款存在
    ，迄未償還，此經被告蕭永松於貴院自認在案，參以證人邱
    銀堆代書之證詞，足證被告二人間確有借貸關係，並因借貸
    而設定系爭抵押權。雖原告稱匯款人並非被告蕭慧玲，然實
    乃被告蕭慧玲委託訴外人林曾美花匯款美金5萬元至邱銀堆
    代書之帳戶，而委託他人名義匯款比比皆是，衡諸常情，此
    不違反日常經驗法則，且依證人邱銀堆之證詞，亦證實被告
    間確有借貸意思表示合致，且代為轉交匯款，足證被告間確
    實有借貸契約存在，原告稱被告間之債權係虛偽等詞，究與
    事實不符等語，資為抗辯，並聲明：原告之訴駁回；訴訟費
    用由原告負擔。
三、經查，被告抗辯其等間有5萬美金之借貸事實一節，業經證
    人即代為辦理系爭抵押權設定登記之地政士邱銀堆到庭結證
    稱：「他們有談妥借款的金額300萬元，蕭慧玲有從美國匯
    款要我轉交給蕭永松」、「蕭永松與蕭慧玲約定5萬元美金
    ，匯入我的戶頭由我轉交」等語綦詳，事後被告蕭慧玲確有
    依約匯款進入邱銀堆之帳戶轉交被告蕭永松，此亦有邱銀堆
    提出之銀行存摺影本，及彰化銀行北斗分行99年11月2日彰
    北斗字第0992650號函檢送之匯款單據在卷足稽，證人之證
    詞與上開存摺影本、匯款單據互核相符，是被告上開所辯應
    堪採信。
四、綜上，被告間確有借貸關係存在，從而，原告請求確認系爭
    抵押權所擔保之債權不存在，並請求塗銷系爭抵押權，為無
    理由，應予駁回。
五、本件事證已臻明確，兩造其餘攻擊防禦方法及舉證，核與判
    決結果不生影響，爰不逐一論述，附此明。
六、訴訟費用負擔之依據：民事訴訟法第78條。
中    華    民    國    99    年    12    月    31    日
                  民事第二庭    法  官  施錫揮
以上正本係照原本作成。
如對判決上訴，應於判決送達後20日內向本院提出上訴狀。如委
任律師提起上訴者，應一併繳納上訴審裁判費。
中    華    民    國    99    年    12    月    31    日
                                書記官  蕭秀吉

司法院資訊處製作；財團法人民間司法改革基金會備份。
